【裁判字號】    88,易,3624
【裁判日期】    890616
【裁判案由】    重利
【裁判全文】
臺灣板橋地方法院刑事判決                        八十八年度易字第三六二四號
    公  訴  人  臺灣板橋地方法院檢察署檢察官
    被      告  甲○○
右列被告因重利案件，經檢察官提起公訴（八十八年度偵字第一八三六三號），本院
判決如左：
    主  文
甲○○無罪。
    理  由
一、公訴意旨略以：被告甲○○於民國（下同）八十七年六月九日，在所經營位於臺
    北縣蘆洲市○○路二０六號之合發當鋪內，乘其客戶丙○○急需資金繳納信用卡
    消費款項之際，貸以現金新臺幣（下同）八萬元，並約定利息每半個月為一期，
    每期為三千七百二十元，相當於月息九點三分，需先行自本金中扣除第一期利息
    三千七百二十元，然丙○○並未質押汽車或其他擔保品於該當鋪，而丙○○則繳
    交利息至同年十一月間，被告即藉此收取與原本顯不相當之利息達四萬元，因認
    被告涉犯刑法第三百三十四條重利罪嫌等語。
二、按犯罪事實應依証據認定之，無証據不得推定其犯罪事實，刑事訴訟法第一百五
    十四條定有明文。復按認定不利於被告之事實，須依積極證據，茍積極之證據不
    足為不利於被告事實之認定時，即應為有利於被告之認定，更不必有何有利之證
    據，最高法院著有三十年上字第八一六號判例甚明。本件公訴人認被告涉犯重利
    罪嫌，無非係因被告於檢察官偵訊時業已坦承不諱，並據證人丙○○之指述，遂
    認本件被告與丙○○間純屬借貸關係，而非動產質權關係資為論據，惟訊據被告
    甲○○固供認證人丙○○有於前揭時、地向合發當鋪借得八萬元，並依公訴意旨
    所載之方式計算利息等情屬實在卷，惟堅決否認有被訴之重利犯行，辯稱：合發
    當鋪不是伊經營的，老闆是乙○○，伊是店裡員工，於丙○○借錢時，尚未到店
    裡上班，是老闆叫伊去提出告訴等語。
三、經查被告於八十八年五月十九日檢察官偵訊時除供承：（當時約定利息是如何算
    ？）有約定利息，是半個月三七二０元，丙○○有持續繳利息到十一月，後來她
    沒繼續繳利息，伊有與她聯絡，但聯絡不到等語外，並未見有何關於證人丙○○
    有無質押汽車或其他擔保品等情節之供述（見八十八年度偵字第一０五一一號偵
    查卷第十四頁背面），則公訴意旨謂被告業已坦承重利犯行不諱等語，應有誤會
    。又查證人乙○○及丁○○於本院調查時均到庭具結，證人乙○○證稱：伊自八
    十七年十月一日起擔任合發當鋪之店長，比甲○○早入合發當鋪，老闆是丁○○
    ，（丙○○）借貸時，伊尚未進合發當鋪等語，被告嗣亦改稱合發當鋪負責人係
    丁○○（均見八十八年十月二十七日訊問筆錄）。證人丁○○亦證述自八十七年
    四、五月間開始經營合發當鋪，並知悉丙○○前來當車等情屬實在卷（見八十八
    年十一月十七日訊問筆錄），核與卷附之臺北縣政府營利事業登記證影本所載合
    發當鋪負責人為丁○○乙節相符，則合發當鋪之負責人確為證人丁○○無訛，故
    被告初所辯稱乙○○為負責人云云雖與事實尚有出入，惟合發當鋪實非由被告經
    營之辯詞，仍堪予採信。另證人丙○○於檢察官偵訊中固指稱：伊只是把車子資
    料押在那裡，原車伊在使用云云（見同上偵查卷第十九頁背面），惟丙○○經本
    院多次依法傳喚均未到庭陳述，復據自八十七年六月間起即受僱於合發當鋪，並
    負責處理本件丙○○借款事宜之證人吳同沛於本院調查時到庭具結證稱：她用車
    子來當，說需要當八萬元，伊把她的車子留下來，給她八萬元，半個月利息三七
    二０元，後來她把車子借出去，伊同意借給她等語（見八十八年十一月十七日訊
    問筆錄），且經本院勘驗證人吳同沛庭呈之捷合停車場管理處取車憑條影本乙紙
    ，其內載有丙○○所有車號ＣＦ－四００九號自用小客車，自八十七年六月九日
    起入庫，出庫日期為同年七月十八日等旨，其上之丙○○簽名形式與筆跡，亦核
    與丙○○於檢察官偵查時在偵訊筆錄上之簽名並無二致，從而證人丙○○於八十
    七年六月九日，確有以其所有之上開自用小客車向合發當鋪之職員吳同沛質押借
    款八萬元等情應堪以認定，丙○○於偵查中指稱仍繼續使用該車而僅留下車籍資
    料云云，自屬無據而難予採信，公訴人遽信證人丙○○於偵查中之前揭指述，逕
    認本件純屬借貸而非動產質權關係，應有未洽。再查臺灣省當鋪商業同業公會各
    會員當鋪，均依據臺灣省政府六七府建三字第四二五０六號函之規定，對客戶收
    取月利率為九分，另加棧租保險費四厘五，且行之有年，從無分年分月調整之情
    形乙節，亦經上開公會聯合會以八十八年十一月二十四日臺省當聯祥字第七四一
    號函覆甚明，則本件公訴意旨指訴被告收取之利息，相當於月息九點三分，尚在
    前揭函覆月利九分四厘五之範圍內，則本件是否已達於與原本顯不相當之程度，
    非無斟酌之餘地。綜之，依證人乙○○、丁○○及吳同沛之前開證詞，證人丙○○以其所有之自用小客車向合發當鋪質借時，係由證人吳同沛而非被告負責處理
    ，復難僅憑證人丙○○於檢察官偵訊時有瑕疵之指述，逕行認定本件並未成立動
    產質權關係而純屬借貸關係，且本件合發當鋪收取利息之利率，尚未逾越前經臺
    灣省政府核定之利率範圍，自難令於證人丙○○借款時，尚未在合發當鋪任職之
    被告負重利罪之刑責。此外復查無其他足資證明被告甲○○確有公訴人所指訴重
    利犯行之積極證據，揆諸前揭規定及判例之意旨，本件應屬不能證明被告犯罪，
    本院依法應為無罪之諭知。
據上論斷，應依刑事訴訟法第三百零一條第一項前段，判決如主文。
本案經檢察官陳盈錦到庭執行職務
中      華      民      國      八十九      年      六    月    十六    日
                                臺灣板橋地方法院刑事第三庭
                                      法  官    陳志揚
右正本證明與原本無異。
如不服本判決，應於判決送達後十日內向本院提出上訴狀 (應附繕本) ，上訴於
臺灣高等法院。
                                      書記官    陳慶樹
中      華      民      國      八十九      年    六    月  二十七    日


司法院資訊處製作；財團法人民間司法改革基金會備份。
